臺灣臺中地方法院刑事判決
111年度訴字第228號
公  訴  人  臺灣臺中地方檢察署檢察官
被      告  李濬煌


            賴麗珍



上列被告因偽造文書等案件，經檢察官提起公訴（110 年度偵緝
字第1002號、110 年度偵字第27352 號）及移送併辦（110 年度
偵字第37579 號），本院判決如下：
    主    文
李濬煌犯共同行使偽造私文書罪，處有期徒刑伍月，如易科罰金
，以新臺幣壹仟元折算壹日。
賴麗珍犯共同行使偽造私文書罪，處有期徒刑參月，如易科罰金
，以新臺幣壹仟元折算壹日。緩刑貳年。
附表編號1 所示偽造「江春鄉」之簽名貳枚、指印貳枚及附表編
號2 所示偽造「江春鄉」之簽名貳枚、指印陸枚均沒收。未扣案
之李濬煌、賴麗珍犯罪所得新臺幣捌萬元共同沒收，於全部或一
部不能沒收或不宜執行沒收時，共同追徵其價額。
    犯罪事實
一、李濬煌與賴麗珍係夫妻。2 人於民國101 年5 月1 日，向陳
    江春鄉承租臺中市○○區○○路0 段000 號房屋，並由陳江春鄉
    胞妹江美鳳代理陳江春鄉簽立房屋租賃契約書（下稱第一份
    租賃契約書），約定租期自101 年5 月1 日起至103 年12月
    30日止，每月租金為新臺幣（下同）1 萬2,000 元。其等於
    簽訂上開租賃契約書後，即持以向臺中市政府住宅發展工程
    處住宅服務科申請每月4,000 元之租金補貼。嗣李濬煌因病
    無力再支付租金，而陳江春鄉亦無意願調降租金，故李濬煌
    與賴麗珍於租期屆至即搬離上揭租屋處，至臺中市豐原區育
    英路女兒住處與女兒同住；嗣李濬煌又搬至彰化縣二林鎮其
    子住處與之同住。因李濬煌腦部開刀無法工作，經濟狀況不
    佳，為維持家計，其與賴麗珍遂萌生偽造房屋租賃契約書，
    持以向臺中市政府住宅發展工程處住宅服務科繼續申請租金
    補貼以供其等生活開銷之犯意。其等謀議既定：
　㈠李濬煌、賴麗珍基於偽造私文書後持以行使及詐欺取財之犯
    意聯絡，於103 年8 月19日前某日，在臺中市豐原區李濬煌
    、賴麗珍兒子住處，由賴麗珍冒用陳江春鄉之名義，在房屋
    租賃契約書上偽簽「江春鄉」之簽名及按捺指印（數量詳如
    附表編號1 所示），並填載陳江春鄉之國民身分證統一編號
    、地址及租賃契約內容，並在該份租賃契約書上代李濬煌簽
    名及填寫李濬煌之國民身分證統一編號及地址，續由賴麗珍
    鈐蓋李濬煌之印章，而共同偽造簽約日期為103 年6 月30日
    ，租賃期限自103 年6 月30日起至105 年12月31日止，每月
    租金1 萬元之租賃契約書（下稱第二份租賃契約書），足生
    損害於陳江春鄉。嗣賴麗珍分別於103 年8 月19日、104 年
    8 月25日，持上開偽造之租賃契約書向臺中市政府住宅發展
    工程處住宅服務科申請租金補貼，致住宅服務科之承辦人員
    陷於錯誤，於實質審核其資格無誤及資料備齊，而核定准予
    核發租金補貼，並將該補助金依其等之指定按月撥款匯至李
    濬煌所有之中華郵政股份有限公司潭子郵局帳號0000000000
    0000號帳戶內，由賴麗珍領出供家庭開銷使用，足生損害於
    陳江春鄉及臺中市政府住宅發展工程處發放住宅租金補貼金
    之正確性。上開2 次申請案之核撥匯款補助款之期間分別為
    103 年11月至104 年10月（12期）、104 年12月至105 年11
    月（12期），共計24期。
　㈡嗣李濬煌、賴麗珍於上開補助期間屆至，又接續上開偽造私
    文書後持以行使及詐欺取財之犯意聯絡，於105 年8 月26日
    前某日，由賴麗珍在臺中市豐原區其子住處，透過電話與位
    在彰化縣二林鎮之李濬煌討論，經李濬煌同意，推由賴麗珍
    自己在該住處，再次冒用陳江春鄉之名義，在房屋租賃契約
    書上偽簽「江春鄉」之簽名及按捺指印（數量詳如附表編號
    2所示），填載陳江春鄉之國民身分證統一編號、地址及租
    賃契約內容，並在該份租賃契約書上代李濬煌簽名及填寫李
    濬煌之國民身分證統一編號及地址，再鈐蓋李濬煌之印章，
    而偽造簽約日期為105 年7 月30日，租賃期限自105 年7 月
    30日起至108 年12月31日止，每月租金1 萬元之租賃契約書
    （下稱第三份租賃契約書），足生損害於陳江春鄉。嗣由賴
    麗珍分別於105 年8 月26日、106 年8 月17日，持上開偽造
    之租賃契約書向臺中市政府住宅發展工程處住宅服務科申請
    租金補貼，致住宅服務科之承辦人員陷於錯誤，於實質審核
    其資格無誤及資料已備齊，而准予核發租金補貼，並將該補
    助款按月撥款匯至李濬煌上開郵局同一帳號內，再由賴麗珍
    領出供家庭開銷使用。上開2 次申請案之核撥匯款補助款之
    期間分別為105 年12月至106 年11月（12期）、106 年12月
    至107 年11月(12期)，共計24期。其等前揭期間共計向臺中
    市政府住宅發展工程處住宅服務科申請租金補貼共48期，總
    計詐領補助金共計19萬2,000 元。嗣陳江春鄉於109 年6 月
    間欲出售系爭房屋，向主管機關詢問是否可適用自用住宅優
    惠稅率時，經主管機關告知前開房屋有出租情事，故無法使
    用優惠稅率，陳江春鄉始發覺上情。
二、案經臺中市政府住宅發展工程處函送暨陳江春鄉訴由臺灣臺
    中地方檢察署檢察官偵查起訴及移送併辦。
    理    由
壹、證據能力部分：
一、按被告以外之人（包括證人、鑑定人、告訴人、被害人及共
    同被告等）於審判外之陳述，雖不符刑事訴訟法第159 條之
    1 至之4 等之規定，而經當事人於審判程序同意作為證據，
    法院審酌該言詞陳述或書面陳述作成時之情況，認為適當者
    ，亦得為證據；當事人、代理人或辯護人於法院調查證據時
    ，知有刑事訴訟法第159 條第1 項不得為證據之情形，而未
    於言詞辯論終結前聲明異議者，視為有前項之同意，同法第
    159 條之5 定有明文。查，被告李濬煌、賴麗珍與檢察官對
    於本判決以下所引用被告以外之人於警詢及偵訊時所為陳述
    之證據能力，於本院準備程序時均表示同意有證據能力，得
    做為本案證據使用（見本院卷第60至61頁），且於審判期日
    對法院提示之卷證，均表示沒意見等語，迄至言詞辯論終結
    前亦未聲明異議，且經本院審酌該等證據資料製作時之情況
    ，並無違法不當及證明力明顯過低之瑕疵，堪認作為證據應
    屬適當，依法自均有證據能力。
二、本院以下所引用之非供述證據，均與本件事實具有自然關聯
    性，且核屬書證、物證性質，又查無事證足認有違背法定程
    序或經偽造、變造所取得等證據排除之情事，復經本院依刑
    事訴訟法第164 條、第165 條踐行物證、書證之調查程序，
    且檢察官及被告對此部分之證據能力亦均不爭執，依同法第
    158 條之4 之反面解釋，均認有證據能力。
貳、實體部分：
一、認定犯罪事實所憑證據及理由：
  ㈠上揭犯罪事實，業據被告賴麗珍於本院準備程序及審理時坦
    承犯行（本院卷第59、140 頁）。訊據被告李濬煌否認有何
    偽造私文書後持以行使及詐欺之犯行，辯稱：我不記得犯罪
    事實記載的這些事情，不知道租賃契約書的存在，我忘記有
    沒有去申請租金補貼云云（本院卷第59頁）。並提出彰化基
    督教醫療財團法人二林基督教醫院於111 年11月15日出具之
    診斷書1 份，主張其於被告賴麗珍偽造租賃契約時並不在場
    。經查：
　⒈前揭犯罪事實，核與告訴人陳江春鄉於警偵中之指訴、證人
    即告訴人之子陳昱嘉、證人即告訴人胞妹江美鳳於偵查中之
    結證大致相符（告訴人陳江春鄉部分見偵37579 卷第31至33
    頁、偵緝卷第74至76頁；證人陳昱嘉部分見偵緝卷第74至81
    頁；證人江美鳳部分見偵緝卷第120 至122 頁）。復有⑴臺
    中市政府住宅發展工程處調查報告暨檢附之住宅補貼評點及
    查核系統申請資料查詢結果、106 年度租金補貼申請資料、
    租金補貼核撥明細及查詢資料、告訴人出具之無租賃關係申
    明書、設籍人無租賃關係申明書、實地查訪紀錄表；⑵中華
    郵政臺中郵局110 年1 月22日函暨李濬煌帳戶交易清單；⑶
    中華郵政臺中郵局110 年10月28日函暨李濬煌帳戶開戶資料
    、102 至105 年交易清單；⑷臺中市政府住宅發展工程處110
     年8 月26日函暨李濬煌歷年申請書及房屋租賃契約書影本
    ；⑸臺中市○○地○○○○000 ○0 ○00○○○○○路0 段000號建物謄本
    及地籍異動索引；⑹臺中市政府住宅發展工程處111 年3 月2
    2日中市都住服字第1110010110號函及所附和解書各1 份在
    卷可查（偵36279 卷第7 至11、19至88、91至103 、107 至
    109 、113 至115 、201 至215 頁、偵緝1002卷第97至115
    頁、他5718卷第13至66、69至79頁、本院卷第87至89頁）。
    足徵被告賴麗珍之任意性自白與事實相符，堪予採信。　
　⒉被告李濬煌雖以前詞置辯。惟質之證人即同案被告賴麗珍於
    偵查中結證稱：內容是偽造的，對方（指江春鄉）的名字是
    我簽的，我先生的資料也是我簽的，但是我有經過我先生的
    同意；他都知道（偽簽之事），他也有同意，我才這樣做，
    就是因為經濟的問題才這樣等語（偵緝1002卷第78頁）。衡
    情證人賴麗珍與被告李濬煌多年夫妻，雙方復無仇恨，證人
    賴麗珍應無干冒刑責捏造事實設詞誣陷丈夫之理，是其證詞
    應可採信。又前揭租金補貼之款項，經臺中市政府於103 年
    11月至104 年10月（12期）、104 年12月至105 年11月（12
    期）、105 年12月至106 年11月（12期）、106 年12月至10
    7 年11月(12期)逐月匯入李濬煌所有之中華郵政股份有限公
    司潭子郵局帳號00000000000000號帳戶，有中華郵政臺中郵
    局110 年1 月22日函暨李濬煌帳戶交易清單、中華郵政臺中
    郵局110 年10月28日函暨李濬煌帳戶開戶資料、102 至105 
    年交易清單在卷可佐（偵36279 卷第201 至215 頁、偵緝卷
    第97至115 頁）。復衡郵局存摺為個人理財之工具，被告李
    濬煌對其存摺帳戶內之款項多寡、金額存、匯原因，豈有不
    知之理？其前揭所辯不足採信。另其所提出之診斷書，雖記
    載被告李濬煌因腦出血，自101 年11月26日在彰化基督教醫
    療財團法人二林基督教醫院神經內科門診追蹤，並於復健科
    門診復健，因缺血性腦中風，自103 年9 月19日起繼續在該
    院神經內科門診持續追蹤，並在復健科門診繼續復健（本院
    卷第143 頁）；惟此僅能證明其於該院有治療中風之事實，
    尚不足以證明被告李濬煌於被告賴麗珍偽造本案租賃契約書
    時不在場。附此敘明。
  ㈡本案事證明確，犯行均堪認定。
二、論罪科刑：
  ㈠查內政部為利直轄市、縣（市）主管機關執行整合住宅補貼
    資源實施方案之租金補貼事宜，防範偽冒申領情事，有效利
    用住宅補貼資源，特訂定「租金補貼申請異常情形查核作業
    要點」。按上揭要點第3 點規定：「直轄市、縣（市）主管
    機關於核撥第一期租金補貼前，以住宅補貼系統比對申請人
    、出租人、代理人、匯款戶名及匯款帳號等資料，有下列異
    常情形之一者，應查核其是否有詐領租金補貼之虞（查核流
    程圖詳附件一）：……」可見，主管機關公務員就租金補貼請
    領之核定發放，尚須為系統資料比對核實之實質審查，並非
    僅憑申請文件合於規定即發放租金補貼。是被告2 人於本案
    所為，應不該當刑法第214 條使公務員登載不實罪，合先敘
    明。
　㈡被告2 人未經陳江春鄉同意或授權，亦無於103 年6 月30日
    後續租臺中市○○區○○路0 段000 號房屋之事實，竟由被告賴
    麗珍在附表編號1 之第二份租賃契約偽簽「江春鄉」之簽名
    及按捺指印；續在附表編號2 之第三份租賃契約偽簽「江春
    鄉」之簽名及按捺指印，分別表示「江春鄉」將上揭房屋出
    租予被告李濬煌使用之意；復由被告賴麗珍持前開偽造之租
    賃契約書，先後於前揭時間，向臺中市政府住宅發展工程處
    住宅服務科承辦人員行使，申請租金補貼，而詐得租金補貼
    。核被告2 人所為，均係犯刑法第216 條、第210 條之行使
    偽造私文書罪，及同法第339 條第1 項之詐欺取財罪。 
　㈢被告2 人推由被告賴麗珍偽簽「江春鄉」並按捺自己之指印
    以表示為「江春鄉」按捺指印之行為，均係偽造私文書之部
    分行為；又被告賴麗珍偽造私文書後持以行使，偽造私文書
    之低度行為，應為行使偽造私文書之高度行為吸收，均不另
    論罪。
　㈣被告2 人推由被告賴麗珍分別偽造第二份、第三份租賃契約
    並持以行使，顯係基於詐領租金補貼之單一、整體犯意，且
    在時間、空間上有密切關係，獨立性極為薄弱，故依一般社
    會健全觀念，視為數個舉動之接續實施而以法律上一行為予
    以刑法評價，較為合理，應評價為接續犯，而論以一罪。
　㈤被告2 人推由被告賴麗珍以1 行為同時犯行使偽造私文書罪
    及詐欺取財罪，係以1 行為觸犯2 罪名，為想像競合犯，依
    刑法第55條前段規定，應從一重之行使偽造私文書罪處斷。
  ㈥被告2 人就行使偽造私文書之行為，相互間有犯意聯絡及行
    為分擔，應論以共同正犯。公訴意旨雖認被告2 人於犯罪事
    實㈠就偽造第二份租賃契約書並持以詐領租屋補貼部分，與
    姓名年籍不詳之成年人有犯意聯絡及行為分擔，惟本件實乏
    證據證明有此成年人之存在。公訴意旨容有誤會，併此敘明
    。　　
　㈦爰以行為人之責任為基礎，審酌被告2 人明知其等未向陳江
    春鄉續租前開房屋，竟貪圖小利，未經陳江春鄉之同意或授
    權，即擅自冒用其名義偽造第二份、第三份租約，並持向臺
    中市政府住宅發展工程處住宅服務科申領租金補貼得逞，足
    以生損害於陳江春鄉及臺中市住宅發展工程處發放住宅租金
    補貼金之正確性；復考量被告2 人詐得之金額共19萬2,000 
    元，尚非鉅額之犯罪危害程度；又被告賴麗珍犯後始終坦承
    犯行；被告李濬煌否認犯行，就犯後態度上，無從為其有利
    之考量，兼衡其自陳之教育程度、工作經歷、家庭生活狀況
    （見本院卷第141 頁）等一切情狀，分別量處如主文第1 、
    2 項所示之刑，並均諭知易科罰金之折算標準。
  ㈧查被告賴麗珍因一時失慮，偶罹刑典，事後始終坦承犯行，具有悔意；其並代被告李濬煌與臺中市政府達成和解，有臺中市政府住宅發展工程處111 年3 月22日中市都住服字第1110010110號函及和解書1 份在卷可查（本院卷第87至89頁），且迄本件審理終結時已代理被告李濬煌償還11萬2,000 元（本院卷第155 至159 頁），則被告賴麗珍經此刑之宣告後，應知警惕而無再犯之虞，故本院認為以暫不執行其刑為當，故依法予以宣告緩刑2 年。
三、沒收：
  ㈠如附表所示之偽造「江春鄉」簽名及指印，均係偽造之印文
    及署押，均應依刑法第219 條規定，不問屬於犯人與否，宣
    告沒收。至被告賴麗珍偽造之第二份、第三份租約，業經被
    告賴麗珍持向臺中市政府住宅發展工程處向承辦人員行使之
    ，已非屬被告2 人所有之物，故不予宣告沒收。
  ㈡犯罪所得，屬於犯罪行為人者，沒收之；前2 項之沒收，於
    全部或一部不能沒收或不宜執行沒收時，追徵其價額。犯罪
    所得已實際合法發還被害人者，不予宣告沒收或追徵。刑法
    第38條之1 第1 項前段、第3 項、第5 項分別定有明文。又
    按共同正犯各成員對於不法利得主觀上均具有共同處分之合
    意，客觀上復有共同處分之權限，且難以區別各人分得之數
    ，則仍應負共同沒收之責（最高法院109 年度台上字第3421
    號判決意旨參照）。查被告2 人以上開手法詐得租金補貼款
    共19萬2,000 元，為其犯罪所得，並未扣案，原應依法宣告
    沒收、追徵。惟被告賴麗珍代被告李濬煌與臺中市政府和解
    ，如前所述，且已償還11萬2,000 元，有公庫送款回單7 張
    在卷可查（本院卷第155 至159 頁），核該償還款項之行為
    ，屬於刑法第38條之1 第5 項所稱之「實際合法發還被害人
    」，從而，本院宣告沒收時自應扣除此等金額。又依卷內證
    據，無從認定被告2 人是如何分配此等財物，故應認定共同
    正犯各成員對於不法利得享有共同處分權限，應負共同沒收
    之責，於全部或一部不能沒收或不宜執行沒收時，共同追徵
    其價額。是就本案犯行之犯罪所得宣告沒收8 萬元，於全部
    或一部不能沒收或不宜執行沒收時，均追徵其價額。倘被告
    於本判決宣判後繼續繳回詐領之租金補貼款，乃事涉檢察官
    執行時是否扣抵犯罪所得之問題，無礙於本院上開沒收之宣
    告，附此敘明。
據上論斷，應依刑事訴訟法第299 條第1 項前段，刑法第28條、
第216 條、第210 條、第339 條第1 項、第55條、第41條第1 項
前段、第219 條、第38條之1 第1 項前段、第3 項、第74條第1 
項第1 款，刑法施行法第1 條之1 第1 項，判決如主文。
本案經檢察官洪淑姿提起公訴及移送併辦，檢察官陳怡廷、謝道
明到庭執行職務。
中　　華　　民　　國　　111 　年　　12　　月　　2 　　日
                  刑事第三庭　審判長  法　官   劉柏駿
                                      法　官   路逸涵
                                      法  官   陳建宇
以上正本證明與原本無異。
如不服本判決應於收受送達後20日內向本院提出上訴書狀，並應
敘述具體理由；其未敘述上訴之理由者，應於上訴期間屆滿後20
日內向本院補提理由書（均須按他造當事人之人數附繕本）「切
勿逕送上級法院」。
告訴人或被害人如不服判決，應備理由具狀向檢察官請求上訴，
上訴期間之計算，以檢察官收受判決正本之日起算。
　　                              　　書記官   黃筠婷
中　　華　　民　　國　　111 　年　　12　　月　　2 　　日
附錄論罪科刑法條全文
中華民國刑法第210條
（偽造變造私文書罪）
偽造、變造私文書，足以生損害於公眾或他人者，處5年以下有
期徒刑。
中華民國刑法第216條
（行使偽造變造或登載不實之文書罪）
行使第210條至第215條之文書者，依偽造、變造文書或登載不實
事項或使登載不實事項之規定處斷。
中華民國刑法第339條
（普通詐欺罪）
意圖為自己或第三人不法之所有，以詐術使人將本人或第三人之
物交付者，處5年以下有期徒刑、拘役或科或併科50萬元以下罰
金。
以前項方法得財產上不法之利益或使第三人得之者，亦同。
前二項之未遂犯罰之。
附表    編號 文書名稱 偽造署押 備註 1 房屋租賃契約書（第二份） ①「江春鄉」簽名2 枚 ②指印2 枚 他卷第27、32頁 2 房屋租賃契約書（第三份） ①「江春鄉」簽名2 枚 ②指印6 枚 他卷第47至52頁